【裁判字號】    90,易,820
【裁判日期】    901224
【裁判案由】    詐欺等
【裁判全文】
臺灣屏東地方法院刑事判決                            九十年度易字第八二號
    公  訴  人  臺灣屏東地方法院檢察署檢察官
    被      告  甲○○
右列被告因詐欺案件，經檢察官提起公訴（八十九年度偵字第五九一號），本院判決
如左：
     主  文
甲○○連續意圖為自己不法之所有，而侵占自己持有他人之物，處拘役伍拾日，如易
科罰金，以參佰元折算壹日，緩刑貳年。
被訴詐欺部分無罪。
     事  實
緣甲○○未經深思，於八十八年七月間某日，將其郵政儲蓄000000-0 000000-0號帳
戶之儲金簿及提款卡，以每月新臺幣（下同）四千元之代價，提供予綽號「查理」之
姓名年籍不詳男子使用。嗣因上開帳戶充為「刮刮樂」詐財之匯款帳戶，甲○○經警
方調查後，乃於同年八月二十日辦理補發新儲金簿及提款卡，發現其所管領之該帳戶
內有來源不明之現款五萬一千元（按為丙○○受騙所匯入），竟意圖為自己不法之所
有，基於概括犯意，先後於同年月二十日、二十八日，分次提領五萬元（接續提領一
萬元三次及二萬元一次）、一千元，而將之侵占入己。
     理  由
壹、被訴侵占部分
一、前揭事實，業據被告甲○○坦承不諱，經告訴人丙○○指訴在卷，並有被告甲○
    ○郵政儲蓄000000-0 000000-0號帳戶儲金簿往來明細一份及郵政國內匯款執據
    二紙附卷可稽，堪予認定。再者，告訴人以郵匯方式，將其現款五萬一千元匯入
    被告甲○○帳戶內，被告甲○○即得隨時提領，與現實管領該筆現款無異，被告
    甲○○知其來源不明，竟擅予提領花用，足徵其具不法所有之意圖，而將之侵占
    入己，事證明確，犯行洵堪認定，應予依法論科。
二、核被告甲○○所為係犯刑法第三百三十五條第一項之侵占罪。上開先後二次犯行
    ，時間緊接，犯罪構成要件相同，顯係基於概括犯意反覆為之，應依連續犯之規
    定論以一罪，並加重其刑。爰審酌被告無不良素行，考量其貪圖蠅利之犯罪動機
    與目的，坦承犯行，且已將侵占之款項如數償還，為告訴人所是認，並陳明宥恕
    之意，犯後態度良好等一切情狀，量處如主文所示之刑。按被告甲○○行為後，
    刑法第四十一條犯最重本刑為三年以下有期徒刑以下之刑之罪，受六個月以下有
    期徒刑或拘役之宣告，因身體、教育、職業、家庭之關係，執行顯有困難者，得
    易科罰金之規定，就所犯之罪法定最重本刑刑度，業經修正為五年以下有期徒刑
    ，並改列為第四十一條第一項前段，經總統於九十年一月十日公布，同年月十二
    日生效，本件被告所犯前揭罪名符合修正後之規定，且屬有利於被告，應依同法
    第二條第一項前段，適用修正後之第四十一條第一項規定為易科罰金折算標準之
    諭知。又被告甲○○告前未曾受有期徒刑以上刑之宣告，有臺灣屏東地方法院檢
    察署刑案資料查註紀錄表及本院全國前案紀錄表可佐，其一時失慮，致罹刑章，
    經此教訓，當知謹慎，信無再犯之虞，本院認其所受刑之宣告以暫不執行為適當
    ，併宣告緩刑二年，以啟自新。
貳、被訴詐欺部分
一、公訴意旨略以：被告甲○○明知前揭綽號「查理」之男子，擬利用其郵政儲蓄
    000000-0 000000-0號帳戶從事不法行為，竟基於不確定之故意，將之出租予「
    查理」所屬之詐欺集團經營「刮刮樂」詐財之用，認其為被告乙○○（通緝中，
    另行審結）之共犯，同涉有刑法第三百三十九條第一項之詐欺取財罪嫌，應與前
    揭侵占罪行分論併罰。
二、按犯罪事實應依證據認定之，無證據不得推定其犯罪事實；不能證明被告犯罪者
    ，應諭知無罪之判決，刑事訴訟法第一百五十四條及第三百零一條第一項分別定
    有明文。又認定犯罪事實所憑之證據，其為訴訟上之證明，須於通常一般之人均
    不致有所懷疑，而得確信其為真實之程度者，始得據為有罪之認定，最高法院著
    有七十六年度台上字第四九八六號判例可資參照。
三、本件公訴意旨認被告甲○○涉有詐欺取財罪嫌，無非因被告甲○○既坦承出租其
    郵政儲蓄帳戶供人使用，以郵局存摺係存款人個人私密使用之物，不具公眾使用
    之流通性，且一般國民均可填具資料向郵局申請，並無任何限制，因此，如非為
    達不法犯罪之目的，依常理言，當無收購他人郵局帳戶之必要，此為一般國民之
    常識，是被告甲○○自承為了牟利而將其帳戶出租，於出租之時，對於租用人會
    將其帳戶作為犯罪工具一節，應有相當之認識，詎被告甲○○竟仍將之出租，嗣
    出租用人將其帳戶用以刮刮樂詐欺犯罪，顯然不違背被告甲○○之本意，而應在
    被告甲○○與該詐騙集團之犯意聯絡範圍內為論據。訊據被告甲○○則堅決否認
    詐欺犯行，辯稱：伊固有將帳戶出租他人，惟伊非「刮刮樂」詐欺集團成員，伊
    無詐欺等語。
四、經查，本件被告甲○○所開設之郵政儲蓄000000-0 000000-0號帳戶，遭「刮刮
    樂」詐財集團作為逃避查緝之匯款人頭帳戶，有告訴人丙○○之指訴及前揭相關
    匯款執據可稽，訊據被告甲○○亦直言其貪圖不法利益，提供上開帳戶予他人使
    用，此亦為被告甲○○被訴之不法事實。公訴意旨謂「郵局存摺係存款人個人私
    密使用之物，不具公眾使用之流通性，且一般國民均可填具資料向郵局申請，並
    無任何限制，因此，如非為達不法犯罪之目的，依常理言，當無收購他人郵局帳
    戶之必要，此為一般國民之常識，是被告甲○○自承為了牟利而將其帳戶出租，
    於出租之時，對於租用人會將其帳戶作為犯罪工具一節，應有相當之認識」等語
    ，固屬的論。惟按未參與犯罪構成要件行為者之應論以共同正犯，以出於自己犯
    罪意思事前通謀為限，且同謀共同正犯，因其僅有參與犯罪謀議之行為，則其究
    如何與下手實施犯罪行為之正犯為謀議之具體情事，自須以積極證據加以嚴格證
    明始可。查被告甲○○於本件告訴人遭詐騙錢財之過程中，依卷存事證，僅與綽
    號「查理」者接觸洽商後，應允提供金融帳戶而已，顯未參與聯絡告訴人誘使其
    郵匯錢財之行為，除此之外，未再有其他直接或間接事證，可資推證被告甲○○
    與該「刮刮樂」詐欺集團，就詐欺取財之具體情事，有若何之謀議。是被告甲○
    ○所為之前揭行為，僅足確認被告甲○○之具非法意欲耳，倘遽推論「租用人事
    後將其帳戶用以刮刮樂詐欺犯罪，顯然不違背被告甲○○之本意，而應在被告甲
    ○○與該詐騙集團之犯意聯絡範圍內」，認被告甲○○主觀上認知其郵政儲蓄帳
    戶將充作詐欺匯款帳戶，而為特定「詐欺取財」犯罪之用，則乏得予人產生確信
    之實據，容嫌速斷。蓋為逃避查緝，掩飾因犯罪所生（得）非法贓款或利益之來
    源及流向者，其類型多端，除純粹財產性之詐欺取財罪外，尚有涉及個人生命、
    身體、自由或危害經濟秩序之諸如擄人勒贖、違反證券交易法、銀行法或破產法
    等眾多犯罪，不一而足。茲假設如本件被告甲○○此等情事之提供金融帳戶者，
    概依該金融帳戶遭人用以從事何種類型之犯罪而定其罪名，認其具該等特定犯罪
    之不確定故意，不唯失之浮動，有違犯罪類型於行為人行為終了時即屬確定之原
    則，甚而倘充為擄人勒贖之付贖帳戶，則該提供金融帳戶之人同罹此唯一死刑之
    盜匪罪名，顯失情理之平，已見其弊。況且，由於作為型態之犯罪均具主、客觀
    要件，皆乃主觀犯意付諸實行而為可見之客觀行為，犯罪類型既屬各別，所由之
    主觀犯意即異，單一行為或具多項犯意，譬如一槍擊行為，兼具傷害及毀損之故
    意，惟性質相近之犯罪，倘無罪質涵括吸收之情形，原則上主觀犯意應無法併存
    ，例如同為保護人身法益之傷害及殺人未遂，或同為保護財產法益之詐欺取財或
    恐嚇取財，倘含糊統括認定該金融帳戶提供者，併具前揭各該類型迥異或相近之
    犯罪之多數不確定故意，而無法予以明確認定，亦有論理上之違誤。本件公訴意
    旨認被告甲○○具詐欺之犯意，涉有詐欺罪嫌，則就告訴人遭訛詐之現款五萬一
    千元而言，即屬被告甲○○因此一財產性犯罪所得之贓物，被告甲○○起意加以
    提領，自無另犯侵占罪可言，所涉詐欺及侵占二罪，顯無法併存，公訴意旨之論
    述衝突，認被告甲○○另涉詐欺罪嫌云云，容有誤會。此外，本院復查無其他積
    極證據足認被告甲○○有公訴意旨所載之詐欺犯行，是不能證明被告甲○○犯罪
    ，揆諸前揭說明，自應為其無罪之諭知。
五、本件依卷存事證，被告甲○○前揭提供其郵政儲蓄帳戶予他人使用之行為，誠如
    公訴意旨所指，以被告甲○○無異常人之智慮，就此將充為他人犯罪之工具，顯
    有相當之認識，而金融帳戶無非以為資金往來之憑藉，被告甲○○將其郵政儲蓄
    帳戶，提供予其事後亦無法追尋之來路不明人士綽號「查理」者使用，就相關「
    重大犯罪」之查緝，已中斷其線索，細究其主觀認知及客觀行為，所涉者應屬洗
    錢防制法所定「掩飾或隱匿因他人重大犯罪所得財物或財產上利益」之洗錢行為
    ，惟此一社會事實關係，未經檢察官擇為訴訟客體而起訴，非本院所得審究，附
    此敘明。
據上論斷，應依刑事訴訟法第二百九十九條第一項前段、第三百零一條第一項，刑法
第二條第一項前段、第五十六條、第三百三十五條第一項、第四十一條第一項、第七
十四條第一款，罰金罰鍰提高標準條例第一條前段、第二條，判決如主文。
中      華      民      國      九十      年    十二    月    二十四    日
                                          法  官  蔡憲德
右正本證明與原本無異。
對於本判決如有不服應於收受送達後十日內向本院提出上訴書狀上訴於台灣高等法院
高雄分院並按他造當事人之人數附具繕本。
                                          書記官  林鴻仁
中      華      民      國      九十      年    十二    月    二十四    日
附錄本案論罪科刑法條
刑法第三百三十五條第一項：
意圖為自己或第三人不法之所有，而侵占自己持有他人之物者，處五年以下有期徒刑
、拘役或科或併科一千元以下罰金。


司法院資訊處製作；財團法人民間司法改革基金會備份。
